臺中高等行政法院判決
　　　　　　　　　　　　　　　　九十六年度簡字第四○三號
原　　　告　甲○○
被　　　告　臺中市稅捐稽徵處
代　表　人　乙○○
訴訟代理人　丙○○
上列當事人間因土地增值稅事件，原告不服台中市政府中華民國
九十六年七月十六日府法訴字第○九六○一五二八八四號訴願決
定，提起行政訴訟。本院判決如下︰
    主  文
原告之訴駁回。
訴訟費用由原告負擔。
    事  實
甲、事實概要：緣原告於民國八十七年十一月三日經由台灣台中
    地方法院拍賣取得原屬呂淑華所有坐落台中市○○區○○段
    一九三之一地號土地，面積為四三平方公尺。嗣原告於九十
    五年十二月卅一日再轉賣予訴外人黃文熙，並於九十六年一
    月向被告所屬東山分處申報土地增值稅。該分處以原告向法
    院拍定取得時之拍定價額每平方公尺新台幣（以下同）一一
    、六二七．九元，為上開土地前次移轉現值，計徵土地增值
    稅六四、三○○元。原告不服，申經復查未獲變更，提起訴
    願遞遭駁回，遂提起本件行政訴訟。
乙、兩造聲明：
一、原告聲明求為判決：(一)原處分及訴願決定均撤銷。(二)被告應
    依最高行政法院七十四年判字第一五一號判決意旨，本案前
    手呂淑華所溢繳之每平方公尺三、二○九．三元土地增值稅
    ，非屬自然漲價，應可供後手即原告抵繳其所應繳之土地增
    值稅。
二、被告聲明求為判決：原告之訴駁回。
丙、兩造之陳述：
壹、原告起訴意旨略以：
一、按土地增值稅為國家對土地自然漲價所課徵之稅，由土地法
    第一百七十六條及第一百七十八條規定觀之，土地增值稅不
    得重複課稅，故該土地之前所有人所繳納之土地增值稅，因
    同筆土地之後手所有人因買受價格變動，而將前手已繳納之
    土地增值稅一筆勾消，乃是違反租稅公平原則及重複不當得
    利禁止原則。又土地增值稅是以自然漲價為準，如人為因素
    降價後，再回復原價者，即不能謂「自然漲價」而課徵土地
    增值稅（最高行政法院七十四年判字第一五一號判決參照）
    。本件前手呂淑華於八十年六月取得系爭台中市○○區○○
    段一九三之一地號土地（下稱系爭土地），以每平方公尺一
    八、二○九．三元申報移轉現值，並於八十七年十一月以每
    平方公尺一一、六二七．九元拍定於原告，當時公告現值為
    每平方公尺一五、○○○元，故有溢繳每平方公尺三、二○
    九．三元（一八、二○九．三－一五、○○○＝三、二○九
    ．三），係屬人為因素之降價而回復原價，依前揭判決，非
    自然漲價，不應課徵土地增值稅。是前手溢繳之每平方公尺
    三、二○九．三元，自應准由後手即原告抵繳其所應繳之土
    地增值稅。再者，呂淑華所溢繳之每平方公尺三、二○九．
    三元，對被告而言，亦屬不當得利，依法應返還呂淑華，而
    呂淑華已將該不當得利之債權讓與原告。從而原告得將該不
    當得利債權，抵繳由每平方公尺一一、六二七．九元（原告
    拍定時）到一九、五○○元（移轉於訴外人黃文熙）所應繳
    之土地增值稅，故原告只需繳納每平方公尺四、六六四．八
    元（一九、五○○－一一、六二七．九－三、二○九．三＝
    四、六六四．八）之土地增值稅。
二、本件訴願決定書對原告復查答辯書之反駁，並無處理。按最
    高行政法院七十四年判字第一五一號判決雖非判例，但仍應
    對之加以考量，蓋該三、二○九．三元仍是超過公告現值部
    分，並非稅捐稽徵機關之課稅範圍。被告雖辯以「顯未辨明
    稅法針對一般買賣及法院拍賣案件特為相異規定之意」、「
    原告實係經由拍賣方式取得土地，欠缺兩造合意申報之機制
    ，自無主張以前手取得時移轉現值為本次移轉之前次移轉現
    值」等語，惟法院拍賣僅是法院代理賣方出售，其價格亦在
    市場上自由競爭而成交，並無任何特為相異之處。拍賣既與
    一般買賣無異，何來「欠缺兩造合意申報之機制」？更何況
    原告以一八、二○九．三元申報在案，僅是遭被告強行變更
    而已。
貳、被告答辯意旨略以：按「土地價值非因施以勞力資本而增加
    者，應由國家徵收土地增值稅，歸人民共享之。」為憲法第
    一百四十三條第三項明定。究應如何課徵，則以土地稅法規
    定為依歸。有鑑於法院拍賣土地之案件，其拍定價格明確，
    尚無隱瞞或偽報之虞，八十六年十月廿九日修正公布土地稅
    法第三十條第一項第五款爰增列但書明定，屬法院拍賣移轉
    之土地，倘拍定價格較公告土地現值為低者，應以拍定價格
    為核課土地增值稅之基準。原告於八十七年十一月三日以每
    平方公尺一一、六二七．九元經由台灣台中地方法院拍賣取
    得系爭土地，較拍定當期系爭土地公告現值每平方公尺一五
    、○○○元為低，依土地稅法第三十條第一項第五款但書規
    定，自應以該拍定價額為當次之移轉現值，尚無許拍定人恣
    為相異之申報，原告訴稱其申報移轉現值遭被告強行變更乙
    節，顯屬無據。從而，原告嗣於九十五年十二月，既以每平
    方公尺一九、五○○元為其申報移轉現值訂約轉售系爭土地
    ，原核定以前述拍定價格（每平方公尺一一、六二七．九元
    ）為其前次移轉現值，核計漲價總數額，據以計徵土地增值
    稅，於法尚無不合。再按原告之前手呂淑華以每平方公尺一
    八、二○九．三元申報購入系爭土地，復以每平方公尺一一
    、六二七．九元經台灣台中地方法院拍定售出，經計算無土
    地增值稅額，被告所屬東山分處爰以中市稅東分一字第二二
    ○七七號函復台灣台中地方法院民事執行處免於代扣土地增
    值稅，被告既未向呂淑華課徵土地增值稅，何有原告所稱不
    當得利，甚且可轉由其代為求償之情事？至所舉最高行政法
    院七十四年判字第一五一號判決，究其內情，肇因土地於極
    短期間內反復進行移轉及拍賣，遂發生土地公告現值未曾變
    動，卻每因算得移轉現值已上漲，向各次土地所有權人徵收
    土地增值稅情事。返視本案，自前所有權人呂淑華取得，乃
    至原告拍定系爭土地，共歷時七年五個月，該拍定價格與前
    次移轉現值之間，殊難遽予認有前述判決所言之「人為因素
    降價」。姑不論個案情節間容有歧異，尚無比附援引之餘地
    ，前台灣省財政廳五十五年一月十一日財稅法字第九一三一
    八號令明釋：「．．．行政法院之判決，雖可供行政官署作
    為行政處分裁量時之參考，但在未核定為判例前，仍不得視
    為判例，據以引用。」併予陳明。
    理  由
一、按「已規定地價之土地，於土地所有權移轉時，應按其土地
    漲價總數額徵收土地增值稅。．．．」、「土地所有權移轉
    或設定典權，其申報移轉現值之審核標準，依左列規定：．
    ．．五經法院拍賣之土地，以拍定日當期之公告土地現值為
    準。但拍定價額低於公告土地現值者，以拍定價額為準；拍
    定價額如已先將設定抵押金額及其他債務予以扣除者，應以
    併同計算之金額為準。」、「土地漲價總數額之計算，應自
    該土地所有權移轉或設定典權時，經核定之申報移轉現值中
    減除左列各項後之餘額，為漲價總數額：．．．一規定地價
    後，未經過移轉之土地，其原規定地價。規定地價後，曾經
    移轉之土地，其前次移轉現值。」分別為土地稅法第二十八
    條、第三十條第一項第五款及第三十一條第一項第一款所明
    定。又「楊××君所有土地被拍賣，拍定價格低於公告土地
    現值，原按拍定日當期之公告土地現值核課土地增值稅，嗣
    經依八十六年十月二十九日修正公布之土地稅法第三十條第
    三項規定，按拍定價額重行核稅後，拍定人再移轉第三人時
    其前次移轉現值之認定，依同法第三十一條第一項規定，應
    為前次拍賣移轉時核計土地增值稅之現值。」財政部八十八
    年八月十三日台財稅第八八一九三五七一六號函亦有明釋。
二、本件原告於八十七年十一月三日經由台灣台中地方法院拍賣
    取得原屬呂淑華所有系爭土地，面積為四三平方公尺。嗣原
    告於九十五年十二月卅一日再轉賣予訴外人黃文熙，並於九
    十六年一月向被告所屬東山分處申報土地增值稅。該分處以
    原告向法院拍定取得時之拍定價額每平方公尺一一、六二七
    ．九元，為系爭土地前次移轉現值，計徵土地增值稅六四、
    三○○元。原告不服，循序提起行政訴訟。
三、原告訴稱：土地增值稅為國家對土地自然漲價所課徵之稅，
    不得重複課稅，故該土地之前所有人所繳納之土地增值稅，
    因同筆土地之後手所有人因買受價格變動，不得將前手已繳
    納之土地增值稅一筆勾消。又土地增值稅是以自然漲價為準
    ，如人為因素降價後，再回復原價者，即不能謂「自然漲價
    」而課徵土地增值稅。本件前手呂淑華於八十年六月取得系
    爭土地，以每平方公尺一八、二○九．三元申報移轉現值，
    並於八十七年十一月以每平方公尺一一、六二七．九元拍定
    於原告，當時公告現值為每平方公尺一五、○○○元，故有
    溢繳每平方公尺三、二○九．三元（一八、二○九．三－一
    五、○○○＝三、二○九．三），係屬人為因素之降價而回
    復原價，非自然漲價，不應課徵土地增值稅。是前手溢繳之
    每平方公尺三、二○九．三元，自應准由後手即原告抵繳其
    所應繳之土地增值稅。本件原告只需繳納每平方公尺四、六
    六二．八元（一九、五○○－一一、六二七．九－三、二
    ○九．三＝四、六六二．八，原告誤計為四六六四．八）之
    土地增值稅等語。
四、次按土地增值稅係國家對於土地所有權人，因土地自然漲價
    之利益所課徵之稅，是土地所有權人，因土地自然漲價出售
    於他人，自應依上開規定，由稅捐稽徵機關對之課徵土地增
    值稅，如出售土地時，因土地未自然漲價或價值降低，則無
    庸課徵土地增值稅。至如第一手土地所有權人，因土地自然
    漲價，課徵土地增值稅後，受移轉所有權之第二手，再出售
    土地予第三手，因土地未自然漲價或價值降低，而未課徵土
    地增值稅，第三手取得土地所有權後，再出售予第四手，又
    因土地自然漲價，仍應課徵土地增值稅，此第三手所繳納之
    土地增值稅，係因其自第二手取得土地之當時價值，較其移
    轉予第四手時為低，而有土地自然漲價之情形，負繳納土地
    增值稅之義務，與第一手因土地自然漲價，移轉予第二手，
    所課徵土地增值稅，係屬二事，因出售土地如有自然漲價，
    出賣人即應繳納土地增值稅，與前手課徵之土地增值稅無涉
    ，不得主張前手所繳納之土地增值稅，於自己售土地予他人
    時，自其應繳納之土地增值稅扣除，此並不違反土地漲價歸
    公之立法及租稅公平原則，亦無重複課稅之情形。
五、經查，原告於八十七年十一月三日以五十萬元，即每平方公
    尺一一、六二七．九元，經由台灣台中地方法院拍賣取得系
    爭土地（該院執行處八十七年十一月十九日八十五年度執七
    字第一六九○七號函，附訴願卷，未編頁碼），較拍定當期
    系爭土地公告現值每平方公尺一五、○○○元為低，依土地
    稅法第三十條第一項第五款但書之規定，應以該拍定價額為
    當次之移轉現值，原告所稱其申報系爭土地之移轉現值，遭
    被告強行變更乙節，自無可採。嗣原告於九十五年十二月，
    以每平方公尺一九、五○○元為其申報移轉現值，訂約轉售
    系爭土地（同卷所附土地增值稅申報書），被告以上開拍定
    價格（每平方公尺一一、六二七．九元）為其前次移轉現值
    ，核計漲價總數額，據以計徵土地增值稅，於法自屬有據。
    至原告之前手呂淑華以每平方公尺一八、二○九．三元申報
    購入系爭土地，而以每平方公尺一一、六二七．九元，經台
    灣台中地方法院拍定出賣，因價值降低，無土地增值利益，
    不須課徵土地增值稅額，另系爭土地前手呂淑華於八十年六
    月取得系爭土地，以每平方公尺一八、二○九．三元申報移
    轉現值，呂淑華前手所繳納之土地增值稅，與原告本件移轉
    系爭土地，因土地自然漲價，須課徵土地增值稅，二者並無
    關連，原告主張系爭土地前手溢繳之每平方公尺三、二○九
    ．三元，應由後手即原告抵繳其所應繳之土地增值稅，難謂
    有據。至原告所舉最高行政法院七十四年判字第一五一號判
    決，該事件並非判例，無拘束本件之效力，亦不得為原告有
    利之論據。
六、綜上所陳，本件被告以原告向法院拍定取得時之拍定價額每
    平方公尺一一、六二七．九元，為系爭土地前次移轉現值，
    計徵土地增值稅六四、三○○元，依上開規定及說明，並無
    違誤，訴願決定予以維持，亦無不合。原告請求撤銷原處分
    及訴願決定，及被告應依最高行政法院七十四年判字第一五
    一號判決意旨，本案前手呂淑華所溢繳之每平方公尺三、二
    ○九．三元土地增值稅，非屬自然漲價，應可供後手即原告
    抵繳其所應繳之土地增值稅，均為無理由，應予駁回。又本
    件為簡易事件，爰不經言詞辯論程序逕為判決之，均併予敘
    明。
據上論結，本件原告之訴為無理由，依行政訴訟法第二百三十三
條第一項、第二百三十六條、第一百九十五條第一項後段、第九
十八條第一項前段，判決如主文。
中    華    民    國    96    年    11    月   22     日
                            第四庭法  官　許  武  峰
以上正本證明與原本無異。
如不服本判決，應於判決送達後20日內，以本訴訟事件所涉及之
法律見解具有原則性者，始得向本院提出上訴狀並表明上訴理由
，經最高行政法院許可，否則不得上訴；如於本判決宣示後送達
前提起上訴者，應於判決送達後20日內補提上訴理由書（均應依
對造人數提出繕本）。
中    華    民    國    96    年    11    月   27     日
　　　　　　　　　                書記官　莊  啟  明
